ACORDAO-COMPLETO-2412238

ACÓRDÃO 7986/2020 ATA 24/2020 - PRIMEIRA CÂMARA

VISTOS, relatados e discutidos estes autos em que se apreciam atos de aposentadoria emitidos pela Fundação Universidade Federal de Viçosa,
	ACORDAM os Ministros do Tribunal de Contas da União, reunidos em sessão da Primeira Câmara, diante das razões expostas pelo Relator, e com fundamento no art. 71, incisos III e IX, da Constituição Federal de 1988, c/c os arts. 1º, inciso V, 39, inciso II, e 45 da Lei 8.443/1992, e ainda com os arts. 260, § 1º, 261, caput e § 1º, e 262, caput e § 2º, do Regimento Interno do TCU, em:
	9.1. considerar legal a aposentadoria de Fernando Cesar Bernardes, concedendo o registro ao ato correspondente;
	9.2. considerar ilegais as aposentadorias de Custodio Antonio Pinto, Geraldo Francisco do Couto e Jalmir Pinheiro de Souza, negando o registro aos atos correspondentes;
	9.3. dispensar o ressarcimento das quantias indevidamente recebidas de boa-fé (enunciado 106 da súmula da jurisprudência predominante do TCU) ;
	9.4. determinar à Fundação Universidade Federal de Viçosa que:
	9.4.1. no prazo de 15 (quinze) dias, faça cessar os pagamentos decorrentes dos atos ora considerados ilegais, sob pena de responsabilidade solidária da autoridade administrativa omissa;
	9.4.2. no prazo de 15 (quinze) dias, promova a absorção da parcela complementar ao vencimento básico de que cuida a Lei 11.091/2005 nos proventos de Fernando Cesar Bernardes pelos reajustes ocorridos em sua remuneração após 2017;
	9.4.3. no prazo de 15 (quinze) dias, providencie o ajuste dos proventos de Jalmir Pinheiro de Souza para a proporção de 30/35 avos, em conformidade com o ato inicial de sua aposentadoria, já registrado pelo TCU; 
	9.4.4. no prazo de 15 (quinze) dias, dê ciência do inteiro teor desta deliberação aos interessados, esclarecendo-lhes que o efeito suspensivo proveniente da interposição de recurso não os exime da devolução dos valores percebidos indevidamente após a notificação sobre o presente acórdão, em caso de não provimento do recurso porventura impetrado;
	9.4.5. no prazo de 30 (trinta) dias, informe ao TCU as medidas adotadas, sem prejuízo de encaminhar comprovante sobre a data em que os interessados tomaram conhecimento do contido no item anterior;
	9.5. esclarecer à Fundação Universidade Federal de Viçosa que:
	9.5.1. em relação a Geraldo Francisco do Couto, um novo ato de aposentadoria poderá ser emitido desde que preenchidos os requisitos da legislação vigente;
	9.5.2. em relação a Custodio Antonio Pinto, caso sua aposentadoria tenha sido concedida mediante conversão de tempo de insalubridade, ela somente poderá prosperar se a contagem estiver amparada em certidão emitida pelo INSS ou, alternativamente, em laudo oficial que efetivamente comprove as condições especiais em que ele laborava, o que deverá ser minuciosamente esclarecido em novo ato a ser encaminhado ao TCU, se for o caso;
	9.5.3. ainda em relação a Custodio Antonio Pinto, na ausência da documentação referida no item anterior, o interessado poderá obter nova aposentadoria com proventos na proporcionalidade mínima (30/35 avos) e com paridade, mediante contagem de tempo de inatividade nos termos do enunciado 74 da Súmula do TCU, com fundamento no art. 186, inciso III, alínea "c", da Lei 8.112/1990;
	9.6. dar ciência deste acórdão à Fundação Universidade Federal de Viçosa.

Atos de aposentadoria.

Primeira Câmara

3. Interessados: Custodio Antonio Pinto (XXX.511.016-XX); Fernando Cesar Bernardes (XXX.801.836-XX); Geraldo Francisco do Couto (XXX.819.776-XX); Jalmir Pinheiro de Souza (XXX.679.806-XX).

13.1. Ministros presentes: Walton Alencar Rodrigues (Presidente), Benjamin Zymler, Bruno Dantas (Relator) e Vital do Rêgo.
13.2. Ministros-Substitutos presentes: Augusto Sherman Cavalcanti e Weder de Oliveira.

BRUNO DANTAS

Por registrar as principais ocorrências havidas no andamento do processo até o momento, resumindo os fundamentos das peças acostadas aos autos, adoto como relatório, com os ajustes necessários, a instrução da secretaria responsável pela análise da demanda (peça 7) , que contou com a anuência do corpo diretivo da unidade (peça 8) e do Ministério Público junto ao TCU (peça 9) :
"INTRODUÇÃO
1.	Trata-se de atos de concessão de aposentadoria de Custodio Antonio Pinto, Fernando Cesar Bernardes, Geraldo Francisco do Couto e Jalmir Pinheiro de Souza, ex-servidores da Fundação Universidade Federal de Viçosa.
2.	Os atos foram submetidos, para fim de registro, à apreciação do Tribunal de Contas da União (TCU) , de acordo com o art. 71, inciso III, da Constituição Federal. O cadastramento e a disponibilização ao TCU ocorreram por intermédio do Sistema de Apreciação e Registro de Atos de Admissão e Concessões, na forma dos arts. 2º, caput e incisos I a VI, e 4º, caput, da Instrução Normativa - TCU 78/2018.
EXAME TÉCNICO
Procedimentos preliminares aplicados
3.	Os procedimentos para exame, apreciação e registro de atos de pessoal encontram-se estabelecidos na Instrução Normativa TCU 78/2018 e na Resolução TCU 206/2007. Essas normas dispõem, respectivamente, em seus arts. 4º, § 2º, e 3º, § 3º que os atos de pessoal disponibilizados por meio do Sistema de Apreciação e Registro de Atos de Admissão e Concessões devem ser submetidos a crítica preliminar automatizada do próprio sistema, com base em parâmetros predefinidos.
4.	Relativamente aos atos de concessão de aposentadoria, as rotinas de crítica das informações cadastradas no Sistema de Apreciação e Registro de Atos de Admissão e Concessões foram elaboradas e validadas levando-se em conta as peculiaridades desses atos. Os itens de verificação do sistema compreendem prazos e fundamentos legais, assim como eventuais ocorrências de acumulação. Trata-se de verificações mais abrangentes, minuciosas e precisas do que aquelas que podem ser realizadas por mãos humanas, proporcionando um nível de segurança ainda maior.
5.	Além da crítica automatizada, há verificação humana adicional no caso de haver alertas do sistema ou informações não formatadas, como esclarecimentos do gestor ou do controle interno.
6.	As críticas também consideram os registros do Sistema Integrado de Administração de Recursos Humanos (Siape) . O Siape disponibiliza informações atualizadas sobre as parcelas que integram os proventos, diferentemente, portanto, do Sistema de Apreciação e Registro de Atos de Admissão e Concessões, que informa as parcelas no momento do registro do ato.
7.	Essa confrontação com o Siape provê uma visão atual e verdadeira da situação, o que permite descaracterizar irregularidades e inconsistências que, embora constantes do Sistema de Apreciação e Registro de Atos de Admissão e Concessões, já foram corrigidas.
Exame das constatações
8.	Antes da análise individualizada de cada ato de aposentadoria dos autos, cabe esclarecer o posicionamento desta Corte de Contas e da jurisprudência do Supremo Tribunal Federal quanto à contagem ponderada de tempo de serviço (contribuição) em decorrência de atividades laborais exercidas em condições especiais passíveis de prejudicar a saúde ou a integridade física após o advento da Lei 8.112/1990, com fundamento nos Mandados de Injunção 880-9, 1071-4, 1442-6 e 3389 do Supremo Tribunal Federal e também da contagem ponderada para servidores que laboraram, como celetistas e antes da publicação da Lei 8.112/1990, em condições insalubres.
9.	No que concerne à contagem ponderada de tempo de serviço prestado em condições insalubres, antes do advento do Regime Jurídico Único, o entendimento deste Tribunal firmado no Acórdão 2008/2006-TCU-Plenário (Ministro-Relator Walton Alencar Rodrigues) é no sentido de ser possível a contagem de tempo de serviço para concessão de aposentadoria estatutária com o aproveitamento de tempo especial prestado sob condições insalubres, perigosas ou penosas. 
10.	Assim, o servidor público que exerceu, como celetista, no serviço público, atividades insalubres, penosas ou perigosas, em período anterior à vigência da Lei 8.112/90, tem direito à contagem especial de tempo de serviço para efeito de aposentadoria.
11.	Além disso, por intermédio do Acórdão 911/2014-TCU-Plenário - TCU, de relatoria do Ministro Benjamin Zymler, este Tribunal deixou assente que, mesmo observando os parâmetros do Acórdão 2008/2006-TCU-Plenário, a contagem especial de tempo prestado em condições insalubres para servidores ocupantes de cargos de natureza estritamente administrativa somente poderá ocorrer se estiver efetivamente demonstrada a existência de risco ou de agentes nocivos à saúde no local de trabalho, devidamente atestado por laudo pericial.
12.	Apenas a título de racionalidade administrativa, esta Corte de Contas tem aceitado, sem necessidade de comprovação, a averbação do tempo de atividade insalubre realizada de ofício pelo órgão de origem em relação a cargos cujo exercício, presume-se, envolve atividades de risco para a higidez física, como no caso dos servidores que trabalham na área de saúde a exemplo dos médicos, odontólogos, auxiliares de enfermagem e agentes de saúde pública, conforme dito pelo Ministro-Relator no voto condutor do Acórdão 911/2014-TCU-Plenário. 
13.	No que tange à contagem ponderada de períodos de contribuição após a publicação da Lei 8.112/1990, o Supremo Tribunal Federal (STF) concedeu ordens injuncionais para reconhecer a mora do Poder Público quanto à edição da lei que disciplina o artigo 40, § 4º, inciso III, da Constituição Federal, garantindo aos filiados da entidade sindical o direito de ter seus pedidos de aposentadoria especial analisados pela autoridade administrativa competente à luz do artigo 57 da Lei n. 8.213/1991.
14.	Resolvendo a questão da mora legislativa quanto ao disposto do artigo 40, § 4º, inciso III, da Constituição Federal, o STF editou a Súmula Vinculante 33, onde foi suprida a lacuna deixada pelo Poder Público relativa à edição da lei complementar que regulamenta o supramencionado dispositivo constitucional. 
15.	A Súmula Vinculante 33 possui o seguinte conteúdo: 
'Aplica-se ao servidor público, no que couber, as regras do regime geral da previdência social sobre aposentadoria especial de que trata o artigo 40, § 4º, inciso III, da Constituição Federal, até a edição de lei complementar específica.' (grifo nosso) 
16.	Assim, o argumento de que não há edição de lei complementar que regulamente o artigo 40, § 4º, inciso III, da Constituição Federal, para se aceitar o deferimento de aposentadoria especial não mais se sustenta, considerando o conteúdo da Súmula Vinculante 33 do STF.
17.	É preciso esclarecer que os MI 880-9 e a Súmula Vinculante 33 reconhecem a omissão legislativa do artigo 40, § 4º, inciso III, da Constituição Federal. Assim, para as aposentadorias estatutárias especiais deferidas com base nesse fundamento, deverão ser observados os mesmos critérios para as aposentadorias especiais deferidas àqueles vinculados ao regime geral de previdência social, nos termos do artigo 57 da Lei n. 8.213/1991.
18.	Desse modo, não é possível a averbação de tempo insalubre após o advento da Lei 8.112/1990 e o aproveitamento para a aposentadoria de servidores com fundamento no art. 3º da Emenda Constitucional 47. Pois, não se trata da aposentadoria especial referida no artigo 40, § 4º, inciso III, da Constituição Federal, que está regulamentada pelos MIs 880-9 (além dos Mandados de Injunção 1071-4, 1442-6 e 3389) e Súmula Vinculante 33.
19.	O próprio STF já decidiu que a concessão de aposentadoria especial prevista no art. 40, § 4º da Constituição Federal, não garante a contagem ponderada de tempo de serviço diferenciada ao servidor público, mas tão somente o efetivo gozo da aposentadoria especial:
Conversão de tempo especial em comum e Súmula Vinculante 33
'Saliente-se, ademais, que a Súmula Vinculante 33 apenas garantiu aos servidores públicos o direito de aposentadoria especial, mas não a conversão do tempo de serviço especial em comum. Confira-se a redação do enunciado: (...) 
De fato, o Supremo Tribunal Federal, por reiteradas vezes, em sede de mandado de injunção (em que se firmou o entendimento consubstanciado na Súmula Vinculante 33) , se pronunciou acerca da ilegitimidade da utilização dessa via processual com o fim de se obter desde logo a contagem diferenciada de tempo de serviço para servidores públicos.' ARE 793.144 ED-segundos, Relator Ministro Teori Zavascki, Segunda Turma, julgamento em 30.9.2014, DJe de 13.10.2014.
Mandado de injunção e contagem diferenciada de tempo
'Com efeito, a jurisprudência dessa Corte assentou o não cabimento de mandado de injunção que visa a contagem diferenciada e posterior averbação de tempo do serviço prestado em condições especiais, uma vez que não há previsão constitucional da referida contagem.' MI 1.278 AgR, Relator Ministro Gilmar Mendes, Tribunal Pleno, julgamento em 30.4.2014, DJe de 19.5.2014.
20.	Cumpre ainda citar para a análise dos atos em tela a Súmula TCU 245 na qual o TCU firmou o entendimento de que é irregular a conversão, com ponderação, de tempo de magistério para a obtenção de aposentadoria, consoante a seguinte redação:
'Não pode ser aplicada, para efeito de aposentadoria estatutária, na Administração Pública Federal, a contagem ficta do tempo de atividades consideradas insalubres, penosas ou perigosas, com o acréscimo previsto para as aposentadorias previdenciárias segundo legislação própria, nem a contagem ponderada, para efeito de aposentadoria ordinária, do tempo relativo a atividades que permitiriam aposentadoria especial com tempo reduzido.'
21.	Considerando o entendimento exposto sobre a matéria, passa-se a análise de cada ato de aposentadoria.
Análise do ato de concessão de aposentadoria de Custodio Antônio Pinto (CPF XXX.511.016-XX) 
22.	Submetido às críticas automáticas do sistema Sisac, identificou-se que o interessado não possui tempo de contribuição para a aposentadoria com o fundamento informado pela Universidade Federal de Viçosa.
23.	A vigência do ato de aposentadoria ocorreu em 7/5/1992. O ex-servidor possuía, à época da vigência, 27 anos de tempo de serviço para a concessão do benefício.
24.	A aposentação ocorreu com fundamento no art. 186, inciso III, alínea 'a' da Lei 8.112, de 11 de dezembro de 1990, com a seguinte redação: 
'Art. 186.  O servidor será aposentado:
 (...) 
III - voluntariamente: 
a) aos 35 (trinta e cinco) anos de serviço, se homem, e aos 30 (trinta) se mulher, com proventos integrais;'
25.	Considerando a insuficiência de tempo de serviço para o ato de aposentadoria, o controle interno emitiu parecer pela ilegalidade do ato.
26.	Razão assiste ao controle interno. Em consulta aos tempos de contribuição do interessado, verifica-se que não possui os requisitos para a aposentadoria com o fundamento informado pela Universidade.
27.	No âmbito desta Corte, a Súmula 74 admitiu para efeito apenas de aposentadoria proporcional nos limites mínimos - 30/35 (homem) e 25/30 (mulher) - e não para o de acréscimo por tempo de serviço ou qualquer outra vantagem, a contagem do período de inatividade, daqueles que tenham adquirido o direito a esse benefício antes da promulgação da Emenda Constitucional 20/1998, com o objetivo de suprir lacuna deixada pela exclusão de tempo de serviço não computável em face da lei e o de evitar a reversão à atividade de antigos servidores, cujas concessões foram tardiamente submetidas a exame e julgamento do Tribunal de Contas da União.
28.	Contudo, o interessado aposentou-se com a integralidade dos seus proventos e não pode se beneficiar do comando da Súmula 74, o que macula a legalidade do ato com a consequente negativa de registro.
Análise do ato de concessão de aposentadoria de Fernando Cesar Bernardes (CPF XXX.801.836-XX) 
29.	Quanto ao ato inicial de aposentadoria do interessado, a Universidade Federal de Viçosa utilizou critérios de contagem ponderada de tempo de serviço para uma aposentadoria que utilizou fundamento diverso daquele amparado pela Súmula Vinculante 33 e ordens injuncionais deferidas (8 anos e 3 meses) .
30.	 A vigência do ato de aposentadoria do interessado ocorreu em 28/3/2012, data em que o interessado contava com 31 anos, 9 meses e 25 dias de contribuição no órgão, além de 3 dias de licenças que são contadas para fins de aposentadoria.
31.	Devido à averbação de tempo insalubre sem suporte legal e na jurisprudência, o controle interno emitiu parecer pela ilegalidade nos seguintes termos:
'A ilegalidade é decorrente da averbação indevida de tempo de serviço prestado sob condições especiais, após 12/12/1990, convertido em tempo comum, para efeitos de aposentadoria, amparado por mandado de injunção, em um total de 08 anos, 03 meses e 00 dias. Conforme art. 24 da Orientação Normativa SEGEP/MPOG nº 16, de 23/12/2013, é terminantemente vedada a conversão do tempo de serviço exercido em condições especiais em tempo comum para obtenção de aposentadoria e abono de permanência, salvo expressa disposição em contrário da decisão judicial no caso concreto e respectivo parecer de força executória.'
32.	No ato em análise e no mesmo sentido apontado pelo controle interno, entende-se que foi indevida a averbação de contagem ponderada de tempo de serviço prestado em condições insalubres com fundamento em ordens injuncionais, pois o interessado não se aposentou com fundamento no artigo 40, § 4º, inciso III, da Constituição Federal e sim com fundamento no art. 3º da Emenda Constitucional 47/2005.
33.	Expurgando-se o tempo averbado com fundamento em Mandado de Injunção, o ex-servidor não conta com tempo de contribuição para a aposentadoria com o fundamento informado pela Universidade Federal de Viçosa (art. 3º da Emenda Constitucional 47/2005) e, desta forma, o ato pode ser considerado ilegal, com a consequente negativa de registro.
Análise do ato de concessão de aposentadoria de Geraldo Francisco do Couto (CPF XXX.819.776-XX) 
34.	Trata-se do ato inicial de aposentadoria do interessado. Consoante as informações prestadas pela Universidade Federal de Viçosa, a UJ utilizou critérios de contagem ponderada para o exercício de atividades insalubres até o advento da Lei 8.112/1990 (1 ano, 5 meses e 25 dias) .
35.	 A vigência do ato de aposentadoria do interessado ocorreu em 8/6/2012, data em que o interessado contava com 32 anos, 9 meses e 12 dias de contribuição no órgão, também 7 meses e 25 dias de tempo de contribuição em empresa privada, pública ou sociedade de economia mista, além de 4 meses e 6 dias de licenças que são contadas para fins de aposentadoria.
36.	Com fundamento na averbação de tempo insalubre sem suporte legal e na jurisprudência, o controle interno emitiu parecer pela ilegalidade nos seguintes termos:
'A ilegalidade é decorrente do não atendimento do preconizado na ON Segep 15/2013 que determina, no art. 21, que os órgãos e entidades integrantes do SIPEC deverão rever todos os atos praticados com base na Orientação Normativa SRH nº 7, de 20 de novembro de 2007, que contrariem as disposições desta Orientação Normativa, respeitado o direito ao contraditório e à ampla defesa, aplicando-se o rito estabelecido na Orientação Normativa SEGEP nº 4, de 21 de fevereiro de 2013.  Dessa forma, a Entidade não apresentou os documentos previstos no art. 4º da ON Segep nº 15/2013.
37.	No ato em tela, entende-se que foi indevida a averbação de contagem ponderada de tempo de serviço prestado em condições insalubres após o advento da Lei 8.112/1990. Consoante o parecer do controle interno, a Entidade não apresentou a documentação para que fosse realizada a averbação com fator de conversão.
38.	Excluído o tempo averbado irregularmente, o ex-servidor não conta com tempo de contribuição para a aposentadoria com o fundamento informado pela Universidade Federal de Viçosa (art. 3º da Emenda Constitucional 47/2005) e, desta forma, o ato pode ser considerado ilegal, com a consequente negativa de registro.
Análise do ato de concessão de aposentadoria de Jalmir Pinheiro de Souza (CPF XXX.679.806-XX) 
39.	Trata-se do ato de alteração de aposentadoria ex-servidor da UFV. Consoante as informações prestadas pela Universidade Federal de Viçosa, a UJ utilizou critérios de contagem ponderada para o exercício de atividades insalubres até o advento da Lei 8.112/1990 (1 ano, 11 meses e 27 dias) .
40.	O ato inicial de aposentadoria foi julgado legal, nos termos do Acórdão 5629/2010-TCU-Primeira Câmara, de relatoria do Ministro Augusto Nardes.
41.	Naquela oportunidade, o ato de aposentadoria chancelado pela Corte de Contas foi concedido com fundamento no art. 186, inciso III, alínea 'c' da Lei 8.112/1990 e na proporção 30/35.
42.	O presente ato manteve o fundamento legal, contudo com a proporção de 32/35, bem como a inclusão de anuênios (conforme esclareceu o gestor de pessoal) .
43.	Com fundamento na averbação de tempo insalubre sem suporte legal e na jurisprudência, o controle interno emitiu parecer pela ilegalidade nos seguintes termos:
'A ilegalidade é decorrente de averbação indevida de tempo de serviço prestado sob condições especiais, convertido em tempo comum, para efeitos de aposentadoria, antes de 12/12/1990, em um total de 1 ano 11 meses e 27 dias, com base na ON SRH nº 07/2007. A ON Segep nº 15/2013 determinou que os órgãos adequassem os processos de aposentadoria concedidos com base na ON SRH nº 07/2007 às disposições da ON Segep nº 15/2013. No entanto, após a revisão do processo pela UFV, os documentos exigidos no art. 4º, inciso II, alíneas b e c da ON Segep nº 15/2013 continuaram não constando do processo, quais sejam: b) Laudo Técnico de Condições Ambientais do Trabalho (LTCAT) , conforme Anexo VI desta Orientação Normativa, observado o disposto no art. 8º ou os documentos aceitos em substituição àquele, consoante o que dispõe o art. 9º desta Orientação Normativa; c) Parecer da perícia médica, em relação ao enquadramento por exposição a agentes nocivos, na forma do art. 11 desta Orientação Normativa. Dessa forma, a conversão do tempo insalubre em comum não atende às exigências da ON Segep nº 15/2013.'
44.	O interessado exercia o cargo de Técnico de Mecânica. A jurisprudência desta Corte de Contas exige documentação probatória para a averbação em tela. Consoante informado pelo controle interno, os documentos que demonstrariam que o interessado efetivamente exerceu atividades com a existência de risco ou de agentes nocivos à saúde no local de trabalho, devidamente atestado por laudo pericial não foram apresentados.
45.	Desta forma, o ato pode ser considerado ilegal, com a consequente negativa de registro. Além disso, é ilegal a inclusão de mais dois anos no cálculo de anuênios do interessado com fundamento na averbação realizada pela Universidade.
CONCLUSÃO
46.	A abrangência e a profundidade das verificações levadas a efeito fundamentam convicção de que nos atos de concessão de aposentadoria de Custodio Antonio Pinto, Fernando Cesar Bernardes, Geraldo Francisco do Couto e Jalmir Pinheiro de Souza podem ser considerados ilegais, tendo seus registrados negados.
47.	Deve-se dispensar a devolução dos valores indevidamente recebidos de boa-fé pelos interessados, nos termos do Enunciado 106 da Súmula de Jurisprudência deste Tribunal.
48.	Por fim, vale destacar que os atos em análise foram disponibilizados ao TCU há menos de cinco anos. Portanto, segundo o entendimento estabelecido no Acórdão 587/2011-TCU-Plenário, não é necessária a instauração do contraditório.
PROPOSTA DE ENCAMINHAMENTO
49.	Ante o exposto, com fundamento nos arts. 71, inciso III, da Constituição Federal, 1o, inciso V, e 39, incisos I e II, da Lei 8.443/1992 e 260, § 1º e 5º, do Regimento Interno do Tribunal de Contas da União, bem como art. 7º, § 4º da IN 78/2018, propõe-se:
a) considerar ILEGAL e recusar o registro do ato de Custodio Antonio Pinto (CPF: XXX.511.016-XX) , Fernando Cesar Bernardes (CPF: XXX.801.836-XX) , Geraldo Francisco do Couto (CPF: XXX.819.776-XX) e Jalmir Pinheiro de Souza (CPF: XXX.679.806-XX) .
b) determinar à Universidade Federal de Viçosa que:
b.1) se abstenha de realizar pagamentos para os atos ora apreciado pela ilegalidade, no prazo 15 (quinze) dias, contados a partir da ciência desta deliberação, sujeitando-se a autoridade administrativa omissa à responsabilidade solidária, nos termos do art. 262, caput, do Regimento Interno do TCU;
b.2) informe aos interessados: 
b.2.1)  o teor do Acórdão que vier a ser prolatado, encaminhando ao TCU, no prazo de trinta dias, comprovante da data de ciência pelo respectivo interessado, nos termos do art. 4º, § 3º, da Resolução - TCU 170/2004;¿
b.2.2) caso manifestem interesse, podem se manter aposentados com base em outro fundamento legal e desde que cumpram os requisitos legais exigidos; ou poderão retornar à atividade (com exceção do interessado Custodio Antônio Pinto) para completar o requisito temporal para nova aposentadoria ¿ a qual, obrigatoriamente, deverá fundamentar-se nas regras vigentes no momento da nova concessão."
	É o relatório.

não há.

Procurador Rodrigo Medeiros de Lima.

APOSENTADORIA. contagem ponderada de tempo de serviço prestado em condições insalubres. possibilidade da contagem dos períodos anteriores ao advento da lei 8.112/1990 caso atendidos os requisitos estabelecidos no acórdão 2.008/2006-TCU-Plenário. impossibilidade da contagem dos períodos posteriores à vigência do rju. matéria estranha aos mandados de injunção apreciados pelo supremo tribunal federal versando sobre a lacuna na regulamentação do art. 40, § 4º, da constituição federal de 1988. ilegalidade de dois atos. um ato com tempo insuficiente para aposentadoria com o fundamento informado. ilegalidade. determinações corretivas. um ato com parcela complementar ao vencimento básico, instituída pelo art. 15 da lei 11.091/2005. vantagem não absorvida por ocasião da reestruturação da tabela remuneratória. legalidade do ato, com determinação para que seja efetuada a absorção. ciência.

APOSENTADORIA (APOS)

Secretaria de Fiscalização de Pessoal (Sefip).

Cuida o processo de atos de aposentadoria emitidos pela Fundação Universidade Federal de Viçosa.
2.	A Secretaria de Fiscalização de Pessoal - Sefip, com o apoio do Ministério Público junto ao TCU, opina pela ilegalidade do ato emitido em favor de Custodio Antonio Pinto, por identificar que ele não teria tempo suficiente para aposentadoria pelo fundamento indicado. Quanto às demais concessões, a proposta é no sentido de que sejam consideradas ilegais em razão de impropriedades na averbação de tempo de atividade insalubre.
3.	Passo a examinar o mérito.
4.	Em relação à contagem ponderada de tempo prestado em atividades consideradas de risco, perigosas ou insalubres, o TCU, nos termos do Acórdão 2008/2006-TCU-Plenário, em consonância com o posicionamento adotado pela Suprema Corte, passou a reconhecer essa possibilidade ao servidor que exerceu, como celetista, no serviço público, atividades dessa natureza no período anterior à vigência da Lei 8.112/1990.
5.	Para esse fim, aceita-se a averbação realizada de ofício pelo órgão de origem quando se trata de cargo cujas atribuições, presume-se, envolvam risco para a higidez física do profissional.
6.	No entanto, para ocupantes de outros cargos, em especial aqueles de natureza eminentemente administrativa, é indispensável a apresentação de certidão emitida pelo INSS ou, alternativamente, de laudo oficial que efetivamente comprove a existência de risco à integridade física do servidor ou a presença de agentes nocivos à sua saúde no local de trabalho, sendo que o simples pagamento de adicional de insalubridade não gera direito à contagem do tempo de atividade especial (e.g. Acórdão 911/2014-TCU-Plenário) .
7.	No que se refere à aposentadoria de Custodio Antonio Pinto, a Sefip aponta que o interessado se aposentou em 7/5/1992 com 27 anos de tempo de serviço. Assim, não teria tempo suficiente para se inativar com fundamento no art. 186, inciso III, alínea "a", da Lei 8.112/1990 (fundamento indicado no ato) , que exigia 35 anos tem tempo de serviço para obtenção de proventos integrais. Segundo a Sefip, o interessado também não poderia obter proventos na proporcionalidade mínima, nos termos do enunciado 74 da Súmula do TCU, pois não se trataria, aqui, de impugnação de tempo não computável.
8.	De fato, as informações constantes do ato não permitem a concessão da aposentadoria nos moldes apresentados, razão pela qual ele deve ser considerado ilegal, com negativa de registro. Apesar disso, permito-me destacar algumas circunstâncias singulares do caso que, a meu ver, merecerem aprofundamento.
9.	O órgão de controle interno emitiu parecer pela ilegalidade do ato de Custodio Antonio Pinto com a justificativa de que se trataria de aposentadoria especial, com fundamento no art. 186, inciso III, § 2º, da Lei 8.112/1990 (Nos casos de exercício de atividades consideradas insalubres ou perigosas, bem como nas hipóteses previstas no art. 71, a aposentadoria de que trata o inciso III, "a" e "c", observará o disposto em lei específica) , concedida em 7/5/1992, ou seja, quando não havia regulamentação desse dispositivo.
10.	Por aí se vê que, apesar de não haver, no campo "Discriminação dos tempos de serviço e averbações" do ato, detalhamento de averbação de tempo prestado em condições insalubres, o parecer do controle interno sugere que o interessado pode ter sido beneficiado com tal contagem.
11.	O servidor foi admitido em 20/10/1966, contando 24 anos, 1 mês e 29 dias de tempo de serviço até 12/12/1990 (data de publicação do RJU) . Aplicando-se o fator de conversão (1,4) sobre esse período, o interessado adicionaria 9 anos, 7 meses e 29 dias, os quais, somados aos 25 anos, 6 meses e 24 dias de tempo prestado até 7/5/1992 (data da aposentadoria) , totalizariam mais de 35 anos de tempo de serviço, o que pode ter fundamentando a concessão da aposentadoria integral, com fundamento no art. 186, inciso III, alínea "a", da Lei 8.112/1990.
12.	Ocorre que o interessado ocupava o cargo de bombeiro hidráulico, que não permite presumir risco à integridade física. Assim, a conversão de tempo insalubre antes da publicação da Lei 8.112/1990 somente seria possível caso amparada em certidão emitida pelo INSS ou, alternativamente, em laudo oficial que efetivamente comprove as condições especiais em que ele laborava.
13.	Assim, a entidade deve ser orientada no sentido de que, caso se trate de aposentadoria integral concedida mediante contagem de tempo de insalubridade, ela somente poderá prosperar caso embasada na sobredita documentação, o que deverá ser minuciosamente esclarecido em novo ato a ser encaminhado ao TCU, se for o caso.
14.	Na ausência dessa documentação, penso que as circunstâncias permitem a concessão de nova aposentadoria com proventos na proporcionalidade mínima e com paridade. Isso porque o interessado foi inativado em 7/5/1992 e conta, hoje, mais de 80 anos de idade, o que inviabiliza seu retorno à atividade.
15.	Assim, o caso atrairia a inteligência do enunciado 74 da Súmula do TCU, que permite a contagem de tempo de inatividade até a publicação da Emenda Constitucional 20/1998 para obtenção de proventos na proporcionalidade mínima (30/35 avos) , com fundamento no art. 186, inciso III, alínea "c", da Lei 8.112/1990.
16.	Em relação à aposentadoria de Fernando Cesar Bernardes, a Sefip acompanha o parecer do órgão de controle interno, que opinou pela ilegalidade do ato em razão de que o interessado averbou 8 anos e 3 meses de tempo de insalubridade com amparo em Mandado de Injunção. A Sefip compreende que, com a exclusão do tempo impugnado, não houve preenchimento do tempo de contribuição exigido pelo art. 3º da Emenda Constitucional 47/2005 (fundamento da inativação) , razão pela qual o ato deveria ser considerado ilegal.
17.	Discordo desse encaminhamento.
18.	Assiste razão ao órgão de controle interno e à Sefip ao afirmarem que a averbação ponderada de tempo insalubre prestado após o advento da Lei 8.112/1990 com base em Mandado de Injunção não merece prosperar.
19.	Sobre a questão, esta Corte de Contas tem entendimento consolidado no sentido de que, ao julgar Mandados de Injunção desse gênero, o STF nada mais fez do que colmatar a lacuna existente na regulamentação do art. 40, § 4º, da Constituição Federal de 1988, com a norma existente no art. 57 da Lei 8.213/1991 (e.g. Acórdãos 471/2014, 624/2014, 625/2014, 882/2014, 3.922/2014 e 6.522/2014, todos da Primeira Câmara) .
20.	Nesse sentido, o direito tornado exequível pela via do writ injuncional foi aquele insculpido no referido dispositivo da Carta Magna, que assegura aposentadoria especial a servidores públicos portadores de deficiência ou que laborem em condições perigosas, penosas ou insalubres, mediante aplicação analógica do caput do art. 57 da Lei 8.213/1991.
21.	Por outro lado, o preenchimento da sobredita lacuna não permitiu que, na aposentadoria comum de servidor público, houvesse o aproveitamento majorado, mediante aplicação de um fator multiplicador, de tempo de contribuição prestado sob condições especiais (previsto no § 5º do art. 57 da Lei 8.213/1991) . Aliás, o próprio Supremo Tribunal Federal cuidou de distinguir as duas questões (aposentadoria especial e conversão de tempo especial em tempo comum) , conforme se extrai da ementa do MI 2.123 AgR/DF, in verbis:
"EMENTA: Agravo regimental em mandado de injunção. Pedido de conversão do tempo de serviço. Ausência de previsão constitucional. Recurso provido. 1. O mandado de injunção volta-se à colmatagem de lacuna legislativa capaz de inviabilizar o gozo de direitos e liberdades constitucionalmente assegurados, bem assim de prerrogativas inerentes à nacionalidade, à soberania e à cidadania (art. 5º, LXXI, CF/1988) . 2. É imprescindível, para o exame do writ, a presença de dois pressupostos sucessivos: i) a verificação da omissão legislativa e ii) a efetiva inviabilidade do gozo de direito, faculdade ou prerrogativa consagrados constitucionalmente em razão do citado vácuo normativo. 3. O preceito constitucional em foco na presente demanda não assegura a contagem diferenciada do tempo de serviço e sua averbação na ficha funcional; o direito subjetivo corresponde à aposentadoria em regime especial, devendo esta Suprema Corte atuar na supressão da mora legislativa, cabendo à autoridade administrativa a análise de mérito do direito, após exame fático da situação do servidor. 4. A pretensão de garantir a conversão de tempo especial em tempo comum mostra-se incompatível com a presente via processual, uma vez que, no mandado de injunção, cabe ao Poder Judiciário, quando verificada a mora legislativa, viabilizar o exercício do direito subjetivo constitucionalmente previsto (art. 40, § 4º, da CF/88) , no qual não está incluído o direito vindicado. 5. Agravo regimental provido para julgar improcedente o mandado de injunção." (grifos acrescidos) 
22.	Portanto, no caso de Fernando Cesar Bernardes, o tempo insalubre averbado após a Lei 8.112/1990 deve ser impugnado, conforme bem defendido pela Sefip. Verifico, todavia, que a exclusão desse período (8 anos e 3 meses) não interfere no fundamento de sua aposentadoria, senão vejamos.
23.	O interessado conta 31 anos e 10 meses de tempo de serviço prestado à entidade de origem. Além disso, averbou 3 anos e 10 meses de tempo de serviço certificado pelo INSS, totalizando 35 anos e 8 meses de tempo para aposentadoria, o que atende às exigências do art. 3º, incisos I e II, da Emenda Constitucional 47/2005.
24.	No que se refere ao requisito de idade, observo que, excluído o tempo de insalubridade, o interessado não contava idade mínima na data de sua aposentadoria (28/3/2012) , conforme a exigência do art. 3º, III, da EC 47/2005. No entanto, esse requisito foi devidamente alcançado em 4/1/2017, quando o interessado completou 60 anos de idade.
25.	Significa, portanto, que os requisitos foram todos implementados, não havendo, hoje, impropriedade quanto ao fundamento legal da inativação. Importante destacar que o preenchimento dos requisitos ocorreu antes do advento da Emenda Constitucional 103/2019, que revogou o art. 3º da EC 45/2007, sem prejuízo de preservar a situação daqueles que já houvessem cumprido todas as exigências da legislação anterior (art. 3º da EC 103/2019) .
26.	Nessas circunstâncias, o ato emitido em favor de Fernando Cesar Bernardes está regular no que se refere aos preceitos temporais do art. 3º da EC 47/2005, o que permite a legalidade e registro dessa concessão. Não obstante isso, verifico que os pagamentos atuais do interessado apresentam impropriedade que exige correção.
27.	Refiro-me à parcela complementar ao vencimento básico de que cuida a Lei 11.091/2005, que permanece em seus proventos. Ocorre que o art. 15, § 3º, dessa norma, estabeleceu que a referida vantagem deveria ser absorvida por ocasião da reorganização ou reestruturação da carreira ou tabela remuneratória.
28.	Aliás, nem mesmo as disposições do art. 13 da Lei 11.784/2008, do art. 43 da Lei 12.772/2012 e do art. 8º da Lei 13.325/2016, que fixaram períodos onde a sobredita absorção não deveria ser levada a efeito (de 2008 a 2017) , justificam a manutenção da rubrica.
29.	Isso porque não havia qualquer óbice para que a absorção fosse efetivada pelos reajustes ocorridos entre a edição da Lei 11.091/2005 e a edição da Lei 11.784/2008, bem assim no período posterior a 2017. Em exame do contracheque atual do interessado, verifico que a parcela equivale a R$ 103,71, valor idêntico ao registrado no ato, que representa sua remuneração em março de 2012, mês de sua aposentadoria.
30.	Significa que, ainda que a parcela fosse devida quando da emissão do ato, no valor de R$ 103,71, ela não foi absorvida pelos reajustes concedidos após 2017, circunstância que impõe determinação à entidade de origem para que efetue a devida absorção.
31.	No que diz respeito ao ato emitido em favor de Geraldo Francisco do Couto, o órgão de controle interno aponta que o tempo de insalubridade foi averbado sem atendimento às exigências da ON 15/2013 - Segep/MPOG, conforme o seguinte parecer:
"A ilegalidade é decorrente do não atendimento do preconizado na ON Segep 15/2013, que determina, no art. 21, que os órgãos e entidades integrantes do SIPEC deverão rever todos os atos praticados com base na Orientação Normativa SRH nº 7, de 20 de novembro de 2007, que contrariem as disposições desta Orientação Normativa, respeitado o direito ao contraditório e à ampla defesa, aplicando-se o rito estabelecido na Orientação Normativa SEGEP nº 4, de 21 de fevereiro de 2013. Dessa forma, a Entidade não apresentou os documentos previstos no art. 4º da ON Segep nº 15/2013."
32.	De fato, o interessado ocupava o cargo de auxiliar de cozinha, que não permite presumir risco à higidez do profissional. Assim, na ausência de certidão emitida pelo INSS ou, alternativamente, de laudo oficial que efetivamente comprove a existência de risco à integridade física do servidor ou a presença de agentes nocivos à sua saúde no local de trabalho, não é possível admitir a contagem ponderada.
33.	Excluído o período impugnado (1 ano, 5 meses e 25 dias) , o interessado perfaz pouco mais de 33 anos e 9 meses de tempo para aposentadoria, de forma que não atende ao requisito temporal da EC 47/2005. Nessas circunstâncias, o ato de Geraldo Francisco do Couto deve ser considerado ilegal.
34.	No que se refere a Jalmir Pinheiro de Souza, o ato examinado cuida de alteração de sua aposentadoria com o objetivo de elevar a proporção dos proventos para 32/35 avos. O ato inicial de sua aposentadoria foi considerado legal pelo TCU nos termos do Acórdão 5629/2010-TCU-Primeira Câmara, com proventos proporcionais a 30/35 avos.
35.	Segundo se extrai do ato de alteração, o aumento da proporção decorreu da contagem ponderada de tempo prestado em condições insalubres. Sobre isso, o órgão de controle interno registra que essa averbação ocorreu sem atendimento às exigências da ON 15/2013 - Segep/MPOG, conforme o seguinte parecer:
"A ilegalidade é decorrente de averbação indevida de tempo de serviço prestado sob condições especiais, convertido em tempo comum, para efeitos de aposentadoria, antes de 12/12/1990, em um total de 1 ano 11 meses e 27 dias, com base na ON SRH nº 07/2007. A ON Segep nº 15/2013 determinou que os órgãos adequassem os processos de aposentadoria concedidos com base na ON SRH nº 07/2007 às disposições da ON Segep nº 15/2013. No entanto, após a revisão do processo pela UFV, os documentos exigidos no art. 4º, inciso II, alíneas 'b' e 'c' da ON Segep nº 15/2013 continuaram não constando do processo, quais sejam: b) Laudo Técnico de Condições Ambientais do Trabalho (LTCAT) , conforme Anexo VI desta Orientação Normativa, observado o disposto no art. 8º ou os documentos aceitos em substituição àquele, consoante o que dispõe o art. 9º desta Orientação Normativa; c) Parecer da perícia médica, em relação ao enquadramento por exposição a agentes nocivos, na forma do art. 11 desta Orientação Normativa. Dessa forma, a conversão do tempo insalubre em comum não atende às exigências da ON Segep nº 15/2013."
36.	De fato, o interessado ocupava o cargo de técnico em mecânica, que não permite presumir risco à higidez do profissional. Assim, na ausência de certidão emitida pelo INSS ou, alternativamente, de laudo oficial que efetivamente comprove a existência de risco à integridade física do servidor ou a presença de agentes nocivos à sua saúde no local de trabalho, não é possível admitir a contagem ponderada.
37.	Nessas circunstâncias, o ato de alteração da aposentadoria de Jalmir Pinheiro de Souza deve ser considerado ilegal, cumprindo à entidade de origem ajustar os seus proventos à proporção de 30/35 avos, conforme o ato inicial de sua aposentadoria, já registrado pelo TCU.
38.	Por fim, deve ser dispensada a devolução dos valores indevidamente recebidos de boa-fé, consoante o enunciado 106 da súmula da jurisprudência do TCU.
	Ante o exposto, voto por que o Tribunal adote a deliberação que ora submeto à apreciação deste Colegiado.
	TCU, Sala das Sessões Ministro Luciano Brandão Alves de Souza, em 21 de julho de 2020.
Ministro BRUNO DANTAS
Relator